臺灣高等法院刑事判決　　　　　　　　　　　　九十一年度上更(一)字第七四一號
　　上 訴 人
　　即自訴人　　甲○○　男　民.
　　代　理　人　鄭濟斌律師
　　被　　　告　乙○○　男　民.
右上訴人因被告偽造文書等案件，不服臺灣士林地方法院八十六年度自字第七三號，
中華民國八十七年九月二十二日第一審判決，提起上訴，經判決後，最高法院發回更
審，本院判決如左：
    主  文
上訴駁回。
    理  由
一、本件自訴意旨略以：自訴人甲○○之妻丙○○於民國七十六年八月十日代表自訴
    人與被告乙○○簽立協議書，將陸軍後勤司令部配予自訴人之臺北市慈光五村眷
    舍（即門牌號碼台北市北投區○○○路八巷三號二樓）借與被告居住，約明借住
    日期自七十六年八月十日起至七十九年一月十日止，被告同時交付丙○○新臺幣
    （下同）六十二萬五千元作為擔保。嗣自訴人發現協議書第二條後段不妥，乃同
    被告重訂協議書，約明被告經配住眷舍時，即須交還該眷舍，或與自訴人互換。
    被告以未帶印章為由，表示將重訂之二份協議書帶回用印後，即送交一份予自訴
    人收執云云，詎一去不返，自訴人認不應有詐而未予催討。然被告竟於八十二年
    十一月間，在「國軍眷戶管制表」、「國軍退伍人員（眷）宅轉讓同意書」及「
    國軍退役已配眷舍人員權益互換申請書」等私文書上，偽造自訴人之印文及署押
    ，並偽造自訴人之戶籍謄本，持上揭文件向陸軍後勤司令部行使申辦受讓前開眷
    舍，以此詐術致該司令部眷管組之公務員陷於錯誤，在八十二年十二月二十四日
    以（八二）治宏字第二五一八號函，核定被告與自訴人二人之眷舍調配，並將不
    實資料登載於其職務上所制作、掌管之眷舍調配資料上，而得到配住眷舍之財產
    上不法利益，足生損害於陸軍後勤司令部所掌眷舍調配名冊之正確性，及自訴人
    對上開眷舍之配住權。而自訴人於八十五年四月間，以電話向被告催討前揭眷舍
    時，被告稱該眷舍業已改配被告，復經自訴人向陸軍後勤司令部查證並取得前開
    偽造之公、私文書影本，始得知被告右揭犯行。因認被告涉犯刑法第二百十七條
    、第二百十六條、第二百十條、第二百十一條之偽造並行使公文書及私文書、第
    二百十四條之使公務員登載不實、第三百三十九條第二項之詐欺得利等罪嫌云云
    。
二、按犯罪事實應依證據認定之，無證據不得推定其犯罪事實，刑事訴訟法第一百五
    十四條定有明文。又認定不利於被告之事實，須依積極證據，苟積極證據不足為
    不利於被告事實之認定時，即應為有利於被告之認定，更不必有何有利之證據；
    且刑事訴訟法上所謂認定犯罪事實之積極證據，係指適合於被告犯罪事實之認定
    之積極證據而言，雖不以直接證據為限，間接證據亦包括在內，然而無論直接或
    間接證據，其為訴訟上之證明，須於通常一般之人均不致有所懷疑，而得確信其
    為真實之程度者，始得據為有罪之認定，倘其證明尚未達到此一程度，而有合理
    之懷疑存在時，自不能以推測或擬制之方法，以為有罪裁判之基礎，最高法院三
    十年度上字第八一六號、二十九年度上字第三一○五號、四十年度台上字第八六
    號、七十六年度台上字第四九八六號判例可資參照。
三、訊之被告乙○○堅決否認有右揭犯行，辯稱：伊係向自訴人頂讓眷舍之權利，伊
    將代價六十二萬五千元交付自訴人，但因上校以上軍官始可配住眷舍，伊預料伊
    於七十九年一月一日將晉升上校，故伊於七十六年八月十日與自訴人之妻丙○○
    訂立協議書，約定借住期間至七十九年一月十日止。而眷舍不得有償頂讓，如遭
    人舉發則要將眷舍歸還公家，故同時書立借據，如眷舍歸還公家時，權利金要還
    伊。詎七十九年一月一日伊升為上校後，自訴人拒不轉讓眷舍權利，要求伊於配
    購軍眷住宅時，須將該配購權利轉讓予自訴人，按軍眷住宅可以自由買賣，價格
    很高，伊沒有辦法只好同意該要求，再於七十九年一月八日與自訴人訂協議書，
    自訴人則將前揭眷舍之權利轉讓伊，惟雙方又約定伊於退伍時仍未獲分配軍眷住
    宅時，自訴人仍應將眷舍權利轉讓予伊。迄八十三年八月二十七日伊退伍時，伊
    仍未配得軍眷住宅，惟自訴人不知其事，在此之前，即七十九年至八十二年間，
    自訴人及其妻丙○○陸續將辦理眷舍權利轉讓所需文件、戶籍謄本、自訴人退伍
    令等交予伊，文件上自訴人之署押均係由自訴人簽名蓋印，再交由伊於八十二年
    間填寫其他內容，伊並未偽簽自訴人姓名、偽蓋印章或偽造戶籍謄本。嗣後本件
    眷舍在八十五年改建，自訴人心有不甘才告伊等語。經查：
  (一)自訴人甲○○之妻丙○○於七十六年八月十日代理自訴人甲○○與被告乙○○簽
    立協議書，載明：「一甲方（即被告）向乙方（即自訴人）無條件借住陸軍後勤
    司令部所配住之臺北市慈光五村眷舍乙戶：座落北投區○○○路八巷三號二樓。
    二借住日期為中華民國七十六年八月十日起至七十九年一月十日止，甲方（即被
    告）仍未能取得該戶眷舍權利時，乙方（即自訴人）無條件於一個月內退還甲方
    所借之款項。三在此間如發生任何有關眷舍問題均由乙方（即自訴人）負責，甲
    方（即被告）無法借住時，乙方無條件將所借之款交還甲方（一個月為限）無任
    何利息。」，並自訴人之妻丙○○書立借據載明：「茲於民國七十六年七月份借
    款新台幣陸拾貳萬伍仟元正，待歸還眷舍時，無利息退回，特此立據為憑。」，
    此有自訴人甲○○、證人即自訴人之妻丙○○及被告乙○○所確認為真正之協議
    書及借據影本二紙附卷（參見原審卷(一)第三二至三三頁）可憑，從上開二文件文
    字之記載，固然顯示自訴人將上開眷舍「借貸」予被告居住使用。然查：
  1.證人即見證七十六年八月十日協議書之趙琳於原審調查中結證稱：伊與甲○○是
    鄰居，甲○○在閒聊中談及要將房子讓出，但伊等的宿舍是職務官舍，只可住不
    可轉讓，甲○○是上校的房子，要轉給相同職等之軍人，但不可有金錢轉讓，問
    伊有無合適人選可受讓，伊才想到乙○○，但只是中校，有可能會升上校，所以
    用借住的房子，價金以借據方式開立，所以才會訂立一個協議書，由伊當見證人
    ，當時伊知價金是六十萬元，加上電話費二萬五千元，條子是甲○○太太講的，
    他們拿到房間去簽名、蓋章；因為當時不符合資格，而乙○○預計七十九年一月
    一日可發布晉升上校，所以訂期限七十九年一月十一日若未取得上校資格，就協
    議失效，要返還價金，要返還房子；當時他太太確實是轉讓，因當時伊等眷舍幾
    乎三分之一都轉讓出去，六十萬元當時是高價，名義上都是用借住的方式；伊有
    看見甲○○拿資料給乙○○，但究竟是何物伊未仔細看等語（參見原審卷(一)第一
    六二至一六三頁反面），是其對於上開眷舍於協議書上記載為「借住」，實質則
    為附解除條件之轉讓，亦即已發生轉讓之效力，而於被告無法晉昇上校不符合轉
    讓資格時，始停止轉讓之效力等情，證述綦詳。
  2.又被告乙○○提出七十六年七月十一日書立保管條一紙，其上載明：「本人甲○○於民國七十六年七月十一日代為保管乙○○先生所託新台幣陸拾貳萬伍仟元整
    ，以為其頂（轉）讓本人台北市比投區○○○路八巷三號二樓（慈光五村）眷舍
    之權利金，立此據為憑。」，自訴人迭於原審及本院審理中均自承伊有於上開保
    管條上親自書寫「附言：乙○○配住軍眷舍之權轉於甲○○之前，此據不生效。
    於王君獲得姜君配得眷舍之轉讓之同時，此據即刻生效。」（參見原審卷(一)第一
    一五頁、本院卷第十八頁），並有該保管條影本一紙在卷（參見原審卷(一)第四○
    頁）可憑，雖該保管條上並無自訴人之簽章，惟自訴人對保管條上所載以六十二
    萬五千元作為轉讓眷舍之權利金等內容必已知悉並同意，否則應無自行在該保管
    條書立上開內容生效條件「附言」之可能，僅其於上開保管條記載附加被告乙○○應將配住軍眷舍之權利轉讓予自訴人時始生效之聲明，應甚明確。
  3.再證人即見證七十六年七月十一日保管條及七十九年一月八日協議書之湯振興於
    原審調查中結證稱：保管條書面資料之見證人確是伊簽的，當初是房屋頂讓的狀
    況，因為當初資料並不全，請王先生（甲○○）簽名，當天在他家吃飯，甲○○
    拿到書房去簽，日期有部分是空白，可能是時間追訴（溯）之問題。七十九年一
    月八日協議書是當天簽的，伊是見證人。另外要申報眷舍之資料很多，乙○○都
    幫他準備好，再給甲○○簽名，證件是甲○○交給乙○○帶回去，後來一、二個
    星期，被告有再去甲○○他們家拿資料；伊有看見自訴人拿資料給被告等語（參
    見原審卷(一)第一一四頁、第一一六頁）。而證人即自訴人之妻丙○○於本院調查
    中結證稱：「（後來被告是否又在七十九年一月八日到你家跟妳先生又訂立一個
    協議書？）被告與他太太兩個人晚上七點鐘帶一個七十六年七月十一日的保管條
    來我家，我先生不願意，所以在上面寫一個附言，當時沒有簽協議書，但是我先
    生有寫一個毛筆字的協議書說要叫他蓋章，他也沒有拿回來，當時也沒有見證人
    來我家。我先生的意思是說，如果他升上校配到好的眷舍，才要跟他互換。」等
    語（參見本院卷第八六至八七頁），並有票號ＢＡ0000000號、面額六十
    萬元、發票日為七十六年七月十一日之支票影本一紙在卷（參見本院卷第五二頁
    ）可憑，則被告確於七十九年一月八日在自訴人家中書立完成上開保管條，而被
    告所辯保管條上記載之日期為七十六年七月十一日係配合轉讓所交付如上述借據
    所載之支票發票日為七十六年七月十一日而填載等情，應認有據，堪予採信。
  4.另被告提出七十九年一月八日其與自訴人甲○○簽訂之協議書，更詳細約明轉讓
    上開眷舍事宜，其中第一條約定：甲方（即被告）於現役期間登記軍方輔導購屋
    （配購軍眷住宅），若獲得分配時，甲方（即被告）應通知乙方（即自訴人）按
    購屋總價款（包含甲方過戶所需一切費用）由乙方如數一次付清，無條件過戶予
    乙方其本人。第二條約定：在甲方未獲得分配軍眷住宅前，乙方應無條件讓甲方
    居住其慈光五村之眷舍，待甲方獲得分配軍眷住宅，乙方得按協議事項第一項過
    戶其本人名下後，乙方應無條件讓甲方過戶其慈光五村之眷舍予甲方。第五條約
    定：甲方獲得分配軍眷住宅後，則按協議事項第一、二項辦理，若因國軍眷管及
    眷舍配住法令規章所限，雙方如有一方不能合法取得將對方軍眷住宅或眷舍過戶
    於其本人名下時，則協議事項第一至四項規定無效，且乙方得放棄先訴抗辯權，
    其所配之慈光五村眷舍應交由甲方無條件處理或轉讓與第三者，乙方不得再要求
    取回其慈光五村所配之眷舍。第六條約定：甲方於退伍時（以退伍令時間為準）
    ，仍未能獲得分配軍眷住宅時，乙方應無條件同意甲方可於退伍前三個月辦理其
    慈光五村之眷舍頂（轉）讓手續。此有該協議書影本一份附卷（參見原審卷(一)第
    五○頁）可憑。該協議書所載被告於現役期間配購之軍眷住宅，若獲得分配時，
    被告無條件過戶予自訴人部分，核與自訴人所不否認為其所書立七十九年一月（
    空白）日之毛筆字協議書一份之內容大致相符，此有該毛筆字書立之協議書一份
    在卷（參見同上卷第五一至五二頁）可憑，又依後所述，此份協議書自訴人之簽
    名經鑑定確為真正（詳如後述），堪認此份協議書係真實而非偽造，當甚明確。
    而依「國軍在台軍眷業務處理辦法」第一百十二條至一百十四條、第一百三十三
    條、第一百四十一條之規定（參見本院卷第一四八至一五四頁），本件慈光五村
    眷舍為一般眷舍中之甲種眷舍，必須由現役上校以上人員配住，袛有居住權而無
    所有權，可以轉讓於相同階級之現役軍人而不能自由買賣，而國軍軍眷住宅則依
    同辦法第一百十七條至一百十九條之規定，可享長期低利貸款、政府高額補貼、
    有房屋及土地之所有權，可以自由買賣，此有國軍官兵購置住宅輔助貸款要點一
    份在卷（參見本院卷第一六七至一七○頁）可憑，則本件慈光五村眷舍顯較被告
    可能獲得分配軍眷住宅，在各方面之價值為低，是本件果係「借用」，何以被告
    不但先行支付六十二萬五千元予自訴人，而且又同意訂立如此不利於其本人之互
    換眷舍約定？顯與事理有違。參之上開證人湯振興之證述，及被告確係七十九年
    一月一日始晉升為現役軍人上校之階級，此有任官令一份在卷（參見原審卷(一)第
    四八至四九頁）可查，則被告所辯：伊已支付六十二萬五千元轉讓費用予自訴人
    ，而七十六年八月十日因尚未取得上校資格，無法辦理轉讓，惟預期於七十九年
    一月一日可晉升上校，故於七十六年八月十日簽訂協議書載明「借住（實為轉讓
    ）日期為七十六年八月十日起至七十九年一月十日止，被告仍未能取得該戶眷舍
    權利時（意指無法晉升上校之意），自訴人無條件於一個月內退還甲方所借之款
    項。」。迄七十九年一月八日，伊已取得上校資格可以辦理轉讓而要求自訴人協
    同辦理之際，自訴人提出伊於現役期間配購之軍眷住宅，若獲得分配時，伊應無
    條件過戶該軍眷住宅予自訴人，自訴人始同意辦理本件慈光五村眷舍之要求，伊
    迫於無奈而同意，惟另約定伊於退伍時，仍未能獲得分配軍眷住宅時，自訴人應
    無條件同意伊可於退伍前三個月辦理慈光五村之眷舍頂（轉）讓手續，以求持平
    等情，即非無理由，而堪採信。
  5.被告於原審調查時提出自訴人及其妻丙○○之照片九幀（分別為四張及五張，參
    見原審卷(一)第五六至五七頁），並於原審審理中供稱：伊以為辦理權利轉讓需要
    自訴人等之照片，才向自訴人多拿了照片等語（參見原審卷(二)第六一頁），觀諸
    上開照片背面有自訴人書寫自訴人及丙○○之姓名，顯係作為申辦手續之用，且
    倘非自訴人交予被告用以辦理眷舍轉讓，被告又豈能持有自訴人夫婦之照片？應
    認被告所供屬實。至證人即自訴人之妻丙○○於本院結證稱：「（有無把自訴人
    甲○○的照片交給被告？）因為村子的人說要換居住證，我就把甲○○和我的照
    片寄到幹事那裡，後來國防部又說不用換，我請被告的太太去拿，跟他說放在他
    那裡，將來如果要換的時後再拿出來，並不是要過戶之用。」，惟居住憑證每人
    僅須一張照片（參見本院卷第一五五頁），何以提供自訴人及其妻各四至五張予
    被告？又何以須更換居住憑證，自訴人又未舉證以說明，實難採信。
  6.綜上所述，足見被告與自訴人間締約之真意係在轉讓系爭台北市慈光五村眷舍（
    即門牌號碼台北市北投區○○○路八巷三號二樓）眷舍之權利，而非「借住」，
    堪予認定。至自訴人及其妻丙○○所指本件僅為「借住」，被告所交付之六十二
    萬五千元為保證金云云，顯與事實不符，尚難採信。
  (二)被告於八十二年十一月二十七日申請上開台北市慈光五村眷舍轉讓時曾提出「國
    軍眷戶管制表」、「國軍退伍人員眷宅轉讓同意書」、「國軍退役已配眷舍人員
    權益互換申請書」、被告單位證明書、畢業證書、被告申請配宅保證書、國軍眷
    舍異動表、自訴人甲○○名義之陸海空軍軍官退伍令、戶籍謄本各一份，並為該
    部於八十二年十二月二十四日核准調配在案，此有陸軍後勤司令部八十六年六月
    六日（八六）詮民字第六四二七號簡便行文表一紙及上開資料、八十二年十二月
    二十四日（八二）治宏字第二五一八號函影本一紙附卷（參見原審卷(一)第八七至
    九八頁、第五八頁）可憑，而原審雖曾檢附上開部分資料送請法務部調查局鑑定
    自訴人甲○○之簽名是否屬實，惟該局函覆文件中「甲○○」之簽名，前後簽寫
    式樣、筆劃均不一致，無法確認二者特徵差異及簽寫人之書寫習慣及特性，此有
    該局第六處八十六年十二月二十六日（八六）處發技(二)字第八六一○九一三六號
    通知單一紙附卷（參見原審卷(一)第一七八頁）可稽，惟該局第六處既無法鑑定，
    又未說明以何種方法認定無法鑑定，尚難遽認上開文件之簽名顯無鑑定之可能。
    而原審又將該有自訴人簽名之「國軍眷戶管制表」、「國軍退伍人員眷宅轉讓同
    意書」、「國軍退役已配眷舍人員權益互換申請書」及被告另提出之上開七十九
    年一月八日協議書（以上列為送鑑附件一），連同被告書寄之郵件五件、被告填
    寫基本資料之駕駛執照登記書、被告簽名之委任狀、被告當庭書寫之字跡各一份
    （以上列為送鑑附件二），自訴人書寫「附言」之七十六年七月十一日保管條、
    自訴人簽名之委任狀、自訴人以毛筆書寫之協議書各一份、自訴人當庭書寫之字
    跡二份、自訴人書寫之真象分析表一份、含自訴人簽名之簽到簿二本（以上列為
    送鑑附件三），丙○○代簽「甲○○」姓名之七十六年八月十日協議書一份、丙○○當庭書寫之字跡二份（以上列為送鑑附件四），送請憲兵司令部刑事支援中
    心鑑定，該中心依萬能投影比對儀及特徵歸納比對法鑑定，其結果為：送鑑附件
    一之文件上「甲○○」簽名字跡與送鑑附件三之字跡書寫之個性、慣性及特徵相
    符，而與送鑑附件二、送鑑附件四不符，此有該中心八十七年六月二十五日（八
    七）綱得字第０八四一七號鑑驗通知書存卷（參見原審卷(二)第二十頁）可參，並
    為本院向該中心查詢鑑定方法確為上述方法，並說明該方法之來源依據，此有憲
    兵司令部九十一年九月三十日（九一）綱得字第一三○七六號函及所附資料一份
    在卷（參見本院卷第七一至七八頁）可憑，則上開送鑑附件一之文件既係由自訴
    人甲○○親自署名，自非被告偽造甚明，而自訴人既在七十九年一月八日協議書
    上簽名，應係同意該協議書條款，亦即被告於配購軍眷住宅時需將權利轉讓予自
    訴人，自訴人則將前揭眷舍權利轉讓被告，若被告於退伍時並未獲分配軍眷住宅
    時，被告仍可於退伍前三個月辦理眷舍頂讓手續，堪予認定。至自訴人妄指憲兵
    司令部刑事支援中心之鑑定結果不可採云云，自難採信。
  (三)又被告於八十二年十一月二十七日向陸軍後勤司令部申請眷舍權利轉讓時，固曾
    提出自訴人之退伍令影本，如上所述，而被告於七十六年十二月十六日起至八十
    年七月一日止，在國防部人事參謀次長室任職上校人事參謀官，業管中央單位上
    校級以下軍官退除業務，將級人員退伍作業非其業管；自訴人於七十六年十二月
    一日服務於警備總部以陸軍少將階退伍，退伍令由其收執，國防部人事參謀次長
    室僅存管其退伍令存根；另被告於八十年七月一日起至八十三年八月二十七日於
    陸軍單位服務與自訴人服務之警備總部並無直接隸屬關係等情，有國防部人事參
    謀次長室（八六）易日字第一二八八０號函一紙附卷（參見原審卷(二)第二一頁）
    足憑，是被告之業務與自訴人並無關連，亦不曾職掌自訴人等將級人員之退役業
    務，國防部人事參謀次長室復未留存自訴人之退伍令，被告顯無從藉職務上之關
    係而取得自訴人之退伍令，自甚明確，且自訴人於原審調查中亦陳稱：連伊太太
    都不知道伊退伍令，退伍令在伊手上，伊也沒拿出去過；都是伊自己保管未交予
    他人等語（參見原審卷(一)第七九頁反面），是自訴人之退伍令之影本除其本人交
    付予被告，被告應無自行取走之可能，殊甚明確，而自訴人雖於原審及本院審理
    中一再主張該被告申請轉讓眷舍時所檢附之自訴人退伍令有諸多方面與自訴人真
    正之退伍令有不符之處，而認前開退伍令應係被告所偽造云云，惟原審送請法務
    部調查局鑑定結果，證實被告提出申請之退伍令影本，係自自訴人退伍令正本影
    印出來，至退伍令影本上欠缺關防，雖其因不明，但技術上於影印時確可將關防
    除去，此有該局八十八年四月二日（八八）陸(二)字第八八０二０九三六號鑑定通
    知書一紙附卷（參見本院上訴字卷第二三八頁後一頁）可稽，故自訴人上述主張
    ，並無證據相佐，當非可採。
  (四)再被告於辦理眷舍轉讓時，提出自訴人設籍台北市○○區○○里○○○鄰○○○
    路四一七巷八十四號之三、四樓之戶籍謄本影本一紙，末頁係蓋用「台北市政府
    警察局松山區戶政事務所」之橡皮章，而上址自七十九年三月十二日行政區域調
    整業已歸屬信義區，且該謄本未加蓋印信，部分內容亦不相符，此有台北市信義
    區戶政事務所八十六年八月十九日北信戶字第八六六一一九二七○○號簡行文表
    一紙附卷（參見原審卷(一)第一三六頁後一頁）可按，該謄本是否係偽造，顯有可
    疑。惟自訴人既同意轉讓眷舍權利予被告，復陸續交付退伍令影本、照片，並在
    所需文件上簽名，顯有配合辦理轉讓手續之意，則被告逕向自訴人索取戶籍謄本
    即可，衡情應無自行偽造之必要。況被告辦理眷舍轉讓時並曾提出自己之戶籍謄
    本（參見原審卷(一)第六○頁），倘其有意偽造，則以自身之戶籍謄本為藍本即可
    ，應知謄本之格式末尾應蓋「台北市ＯＯ區戶政事務所」章戳，不致於自訴人之
    謄本上蓋用「台北市政府警察局松山區戶政事務所」之橡皮章。另依上所述，證
    人湯振興、趙琳均雖證稱曾七十九年一月間，有見自訴人交文件予被告，惟均不
    知證件之內容等語，而被告迭於原審及本院調查中均供稱：七十六年間自訴人已
    將居住憑證給伊，到八十二年底，伊才收齊資料，最後是去拿相片及戶籍謄本等
    語（參見原審卷(一)第一一五頁反面、本院卷第二○頁），參以被告係於八十二年
    十一月二十七日申請轉讓，上開申請時所提出自訴人之戶籍謄本又係八十二年十
    一月二十一日所製作，就時間之順序而言，被告所辯尚屬有據，應認被告辯稱上
    開戶籍謄本係自訴人於八十二年底交付，伊不知其中有何不實等情，尚堪採信，
    自不得僅以被告提出該內容有疑之謄本即推測係其偽造或其知悉謄本係偽造仍故
    行使之，當甚明確。
  (五)再自訴人既於七十九年一月八日簽立協議書，同意於被告獲配住軍眷住宅時則以
    自訴人之眷舍權利與被告之軍眷住宅權利互換，且即使被告至退伍時並未獲配軍
    眷住宅，亦得於退伍前三個月辦理眷舍頂讓手續，已如前述，足見自訴人於協議
    書中，並非堅持須被告以獲配軍眷住宅互換始同意辦理頂讓手續，自訴人因已取
    得轉讓代價六十二萬五千元，又有上開可互換之協議權利，對其極為有利，從而
    ，其依約陸續交付相關辦理轉讓所需要之文件予被告，亦與雙方訂立已生效之轉
    讓契約無違，而被告雖於八十三年八月二十七日始退休，此有退伍令影本一紙在
    卷（參見本院卷第二九一頁）可憑，惟被告主觀上認其即將退伍，又不可能配住
    軍眷住宅，為保障其權利，避免生枝節，提前於八十二年十一月間即將經自訴人
    簽名之文件填載內容完成後持以申辦眷舍權利轉讓，固與協議中關於退伍前三個
    月辦理眷舍頂讓手續之時間約定有所出入，惟上開轉讓之文件資料既屬真實，且
    其中退伍令影本確係來自正本，而正本被告無法取得，僅自訴人一人持有中，戶
    籍謄本中之李世灝又係與自訴人不同姓之長男，如此家中私密之事項，被告當無
    知悉之可能，自無從私自偽造，當甚明確；又以自訴人於七十六年與被告書立上
    開附解除條件之轉讓契約後，七十九年間再與被告書立協議書，對被告為不合理
    之要求，作為同意辦理轉讓之條件，足見自訴人對轉讓一事顯有後悔之意，但囿
    於先前雙方之契約，始有保管條「附言」、七十九年一月八日協議書文件出現，
    因該保管單之「附言」乃自訴人片面之聲明，對原已生效之附解除條件之轉讓契
約效力，自不生影響，則自訴人自不得主張保管條上「附言」之條件未成就，七
    十六年八月十日之頂讓協議書不生效力。茲以七十九年一月八日協議書約定被告
    未取得配住軍眷住宅時，仍有權要求自訴人轉讓本件眷舍之手續，則自訴人基於
    契約及被告同意日後轉讓受配住之軍眷住宅之權利，一方面陸續交付轉讓所需之
    真正文件，一方面將其中戶籍謄本及退伍令略動手腳，以留日後被告無法或不轉
    讓受配住軍眷住宅權利時之爭執伏筆，衡情尚非全無可能，從而，自不能無視退
    伍令及戶籍謄本二文件以外諸多轉讓眷舍所需文件均為真正及上開自訴人之心裡
    背景，遽以退伍令或戶籍謄本非真正，即認該次轉讓手續所附之文件均係被告單
    方所偽造，綜上，尚難認為被告有何冒用自訴人名義偽造文書之犯行。
  (六)綜上所述，被告係本於其與自訴人間之契約，主觀上認為其取得眷舍之權利，而
    持自訴人簽名之文件及自訴人交予之戶籍謄本辦理眷舍頂讓，且使公務員將上揭
    被告認為真實之事項登載於公文書，要無偽造文書、使公務員登載不實之可言，
    且其亦未施用詐術，核與詐欺罪之要件無涉。此外，復查無其他證據證明被告涉
    有自訴意旨所指犯行，揆諸首揭說明，自屬不能證明其犯罪。
四、原審以不能證明被告犯罪，而為無罪之諭知。經核其認事用法，均無違誤，應予
    維持。被告仍執前詞指摘原判決不當提起上訴，為無理由，應予駁回。又本件事
    證已明，自訴代理人聲請就文件再為鑑定，核無調查之必要，亦附此敘明。
據上論斷，應依刑事訴訟法第三百六十八條，判決如主文。
中      華      民      國    九十一    年     十二     月     十三     日
                              臺灣高等法院刑事第二十三庭
                                  審判長法  官  黃  瑞  華
                                        法  官  陳  坤  地
                                        法  官  雷  雯  華
右正本證明與原本無異。
如不服本判決應於收受送達後十日內向本院提出上訴書狀，其未敘述上訴之理由者並
得於提起上訴後十日內向本院補提理由書（均須按他造當事人之人數附繕本）。
                                        書記官  陳  思  云
中      華      民      國    九十一    年     十二     月     十三     日
